【裁判字號】    94,重訴,13
【裁判日期】    950227
【裁判案由】    分割共有物
【裁判全文】
臺灣彰化地方法院民事判決  94年度重訴字第13號
原      告  甲○○○
訴訟代理人  洪錫爵律師
被      告  己○○
                      五號
訴訟代理人  壬○○
被      告  辛○○
                      二號
            癸○○
                      三號
上  二  人
訴訟代理人  壬○○
            己○○
                      五號
被      告  庚○○
                      七巷三六.
上  一  人
訴訟代理人  乙○○
                      二
            壬○○
被      告  丁○○
被      告  戊○○
被      告  子○○○
兼上三人共
同訴訟代理
人          丙○○
被      告  壬○○
訴訟代理人  己○○
                      五號
上列當事人間請求分割共有物事件，本院於民國九十五年二月十
五日言詞辯論終結，判決如下：
    主      文
兩造所共有坐落彰化縣彰化縣員林鎮○○段第拾肆地號、地目田
、面積肆仟陸佰伍拾平方公尺之土地，其分別方法為如附圖一甲
案所示編號甲部分、面積壹仟肆佰伍拾參點壹參平方公尺土地，
分歸原告取得；如附圖一甲案所示編號乙部分、面積壹仟柒佰肆
拾參點柒肆平方公尺土地，分歸被告丁○○、丙○○、戊○○、
子○○○取得，並按原應有部分比例維持共有；如附圖一甲案所
示編號丙部分、面積壹仟肆佰伍拾參點壹參平方公尺土地，分歸
被告己○○、辛○○、壬○○、癸○○、庚○○取得，並按原應
有部分比例維持共有。
訴訟費用由兩造依附表一之應有部分比例負擔。
    事實及理由
一、原告起訴主張：
  （一）坐落彰化縣員林鎮○○段第一四地號土地、地目田、使
        用分區部分為住宅區，部分為計劃外非都巿土地，面積
        四六五○平方公尺土地（下稱系爭土地）為兩造所共有
        ，兩造之應有部分如附表一所示，系爭土地並無不能分
        割之情事，兩造間亦無不為分割之約定，原告迭商請被
        告協議分割，均無結果。查與系爭土地毗連之同段十三
        號、十二號、十九號等三筆土地（北面）均為原告所有
        ；同段十五、十六號等二筆土地，被告等人亦有應有部
        分，渠等居住之三合院即坐落在上開二筆土地上，出入
        均由系爭土地南面之同段二十七號水利地（既成道路）
        與外界聯繫。
  （二）按定共有物分割之方法，固可由法院自由裁量，但亦須
        以其方法適當者為限。又法院裁判分割共有物，須斟酌
        各共有人之利害關係、使用情形、共有物之性質及價值
        、經濟效用，符合公平經濟原則，其分割方法始得謂為
        適當，最高法院九十年台上字第一六○七號判決可資參
        照。查系爭土地係員林都市計畫住宅區得為建築之用地
        ，依被告所提方案即如附圖二彰化縣員林地政事務所民
        國九十四年八月十九日複丈成果圖乙案（下稱分割乙案
        ）所示，乃將系爭土地分成甲（分歸原告）、乙（分歸
        被告壬○○等五人，按其等應有部分比例維持共有）、
        丙（分歸黃桂杉等四人，按其等應有部分比例維持共有
        ，註：附圖二之複丈成果圖記載錯誤，乙、丙部分之所
        有人應對調）三筆，惟因每筆土地均呈Ｌ形之長條狀，
        寬度不且細長，誠不利於建築。再者，每筆於臨路較
        遠之土地，日後建築時恐將因建築線問題，或有不利（
        浪費太多土地）及不能建築之可能（依內政部七十一年
        六月十五日修正發在之建築技術規則第二條第一項第三
        款規定：基地與建築線距離長度二十公尺，其私設通路
        之寬度為五公尺，始能申請建築執照），依上開判決意
        旨，該方案因無法發揮共有物之性質及價值、不符經濟
        效用，則該分割方法自非適當而無可採。
  （三）被告提分割乙案將系爭土地分為三筆，因每筆土地均呈
        Ｌ形之長條狀，表面上看，對兩造而言，均無有利與不
        利之問題。惟細究其分割方案內容，原告分得部分土地
        ，其建築問題並未解決依然存在，而被告分得部分亦不
        利建築，表面上看對大家似很公平，然因該分割乙案，
        被告等人儘可以在分割後再合併使用，對被告等人而言
        並無影響，惟對原告則相當不公平，分割乙案既有上開
        顧慮，自亦無可採。
  （四）查與系爭土地相鄰之坐落同段一五、一六地號兩筆土地
        ，其所有人幾乎與本件被告等人同，該地上建物（三合
        院）現為被告等人居住使用，被告等人進出均由同段二
        七地號。另系爭土地上被告等人蓋有浴間、水塔、一樓
        之磚造及鐵皮屋、車庫及廁所等建物，而同段之一三地
        號土地則為原告所有。茲原告依各共有人之利害關係、
        使用情形及各共有人之意願（部分維持共有關係），提
        出如附圖一甲案即彰化縣員林地政事務所九十四年八月
        十九日複丈成果圖所示分割方案，供鈞院參酌。分割甲
        案除每筆均按原有出入口進出（甲、乙二部分土地由同
        段一地號之既有巷道進出，丙部分土地循既有之同段二
        七地號巷道再連絡同段一地號之既有巷道進出），且每
        筆土地均較方整，價值較高並利於建築，另分得之土地
        仍可與相鄰之土地合併使用增加經濟效用，現有之建物
        亦不用拆除，對於各共有人應屬公平。然慮及各共有人
        分得之土地價值或有高低，基於公平原則，原告願鑑價
        補償之。又查系爭土地係一呈Ｌ形而南面不規則之長條
        狀之土地，以目前兩造所提之分割方案原物分割，各當
        事人分得之土地，如鈞院慮及有不利於建築，徒然減損
        系爭土地之經濟效用，亦請鈞院能予以變價分割，所得
        價金各按共有人之應有部分比例分配予各共有人，以符
        公平公正。
  （五）
      １、本件按甲案分割，被告等所能分得之土地幾乎在員林
          都市計畫內住宅區用地範圍，係屬平均地權條例第五
          十六條規定得以辦理市地重劃之土地。另按重劃區○○○巷道，經都市計畫規劃為可供建築土地，於重劃
          後其鄰近計畫道路開闢完成可供通行而無繼續供公眾
          通行之必要時，應由主管機關通知有關機關依法逕依
          重劃分配結果辦理公告廢止，此有市地重劃實施辦法
          第四十三條規定參照。因此，被告等人分得土地，今
          進出得依現有之巷道即可，俟日後市地重劃於細部計
          劃時，依前揭規定，將會規劃出新的公共設施之道路
          ，爾後進出亦應無無法通行之虞。又被告等分得之稍
          不規則之南面土地，亦將因土地重劃而獲得解決。至
          於細部計劃後分得之土地固會減少，然相對地，其等
          亦取得如：地價亦會上漲、土地亦較完整，而建蔽率
          提高，買賣或移轉土地亦無繳交土地增值稅之問題等
          多項益處。因此被告稱其分得之土地減少應以打四折
          計算等語，顯有誤會。
      ２、依分割乙案，每人分得之土地均會產生一部分土地屬
          都市計畫住宅區用地，一部分則屬非都市計畫土地，
          如此將使土地使用更加複雜，對每位共有人無益，亦
          不符經濟效益。至被告等稱依分割甲案則其等分得之
          土地，因一部分非屬都市計畫內，將形成畸零地云云
          ，然此被告等儘可循交換或出賣之途徑來解決，總體
          而言，應不會對被告等造成不利。且原告主張之方案
          ，兩造所分得之土地均與所有其他之土地相連，因得
          以擴大發展，而增加經濟效益，此為雙贏之方案。
      ３、依原告之方案，原告分得部分大多為計劃外非都巿土
          地，而被告等人幾乎為計劃內都巿住宅用地，除價值
          高，得以建築外，另都巿重劃已在進行，其將產生土
          地價值增漲、享受減稅之利益、促進都巿健全發展、
          健全地籍管理、公平負擔、消除共有等多項效益。至
          被告質疑之如面積損失等多項缺點根本不存在。兩造
          之方案都有補償之問題，但鈞院如採原告之方案，原
          告就不向被告請求補償等語，並聲明：如主文所示。
二、被告之陳述與聲明：
  （一）按分割共有物之訴，係使共有關係變為單獨所有。故以
        原物分配於各共有人時，除應顧及價值均衡原則外，並
        須就各共有人應行分得之範圍，例如交通、位置等等，
        予以確定，否則名為判決分割，實際仍難收判決分割之
        效果，自非法之所許，最高法院五十五年台上字第一九
        八二號判例意旨可資參照。查系爭土地地形不佳，彎彎
        曲曲，完整部分與彎曲部分及裏地價值相差甚鉅。原告
        提出之分割甲案，將全筆最完整部分分歸原告取得，其
        餘彎彎曲曲部分分歸被告取得，顯然有違價值均衡原則
        。尤其原告主張其取得之土地，所面臨道路之長度，約
        占全筆臨路長度之一半，其分割方法，顯失公平。果若
        按原告之主張分割，被告亦按各人權利範圍分割，則被
        告勢必有分得之位置與道路不相連絡而成為袋地，因此
        原告主張之分割方法，實有違背前開判例意旨，殊無可
        採。且原告所提分割甲案，(1)編號甲、乙二塊土地之分
        割線，未盡與都市計畫變更後之都市計畫線相符，將造
        成畸零地。(2)甲、乙二塊均臨道路，但乙地彎彎曲曲。
        丙地則不臨道路，其分割方法，顯失公平。(3)都市計畫
        內土地必須經市區徵收而重新分配，因此Ｌ
        形分割並無如原告所主張不利建築之情形。坐落同段
        二五、二六地號並非路地，隨時會被封堵而不能通行，
        故原告之主張非有理由。
  （二）鈞院倘若採納分割甲案，將使原告獲得暴利，殊欠公平
        。原告非但取得完完整整之一塊土地，佔盡便宜，且原
        告尚可依法以擴大工廠經營為由將分割取得之田地全部
        變更為工業用地，與其所有坐落同段一二、一三…地號
        合併使用，價值連城，故原告應提出能使被告接受之補
        償金額。
  （三）被告所提出之分割乙案，係隨地形而公平分割，合乎價
        值平衡原則，且圖上編號甲、乙、丙三塊土地均面臨道
        路，亦合乎最高法院五十五年台上字第一九八二號判例
        之意旨。編號甲部分土地分歸原告取得，與其所有坐落
        同段一二、一三地號土地合併使用，殊甚合理。編號乙
        部分土地分歸被告壬○○等五人取得，輪流耕作使用。
        編號丙部分土地分歸丙○○等四人取得，輪流耕作、使
        用。惟有如此，方可避免產生袋地，係一不得已且係最
        佳、最公平之分割方法。次查，編號甲、乙兩塊土地面
        積相等，其面臨道路之長度亦應相等。編號丙土地面臨
        道路之長度較長，但其面積較大，且彎彎曲曲部分均歸
        丙地，耕作、使用上不便，又須解決無權占有人黃桂昌
        之建物問題，故臨路寬度給予較長，略予補償，亦甚合
        理。
  （四）系爭土地地形不佳，成Ｌ形，為原告取得土地之初所明
        知，原告既明知系爭土地為Ｌ形，分割時亦應按Ｌ形分
        割為理所當然，尚有何話可說？原告竟主張取得系爭土
        地之最佳坵塊，殊不合理。又系爭土地經被告協議出分
        割乙案，已無分割困難情事，亦無不能原物分割之情形
        ，因此原告主張變價分割為無理由。
  （五）位於南側編號F1、F2之建物，係黃桂昌所有，黃桂昌並
        非系爭土地之共有人，而為無權占有人，因此無論如何
        分割，其均應被訴拆除，無待多論。
  （六）依據彰化縣員林鎮公所九十四年六月九日九四員鎮建字
        第一五九四○號簡便行文表及都市計畫變更圖內之使用
        分區證明，系爭土地業因都市計畫變更而分割為部分在
        都市計畫內之住宅區，部分為都市計畫外之非都市土地
        甚明。雖然尚未重編地號及核算出計畫內與計畫外之面
        積各多少，但應分割為二筆，無待多論。
  （七）原告主張之分割甲案，將之套繪於都市計畫圖上，其分
        割線則如都市計畫圖上之藍色虛線。如按原告主張之分
        割方案分割，則被告取得小部分之非都市土地，而原告
        亦取得小部分之計畫內土地，計畫內土地須按細部計畫
        辦理市地重劃而面積減半，因此兩造均取得畸零地，而
        不能使用，有違經濟原則，故原告主張之分割甲案，應
        無足採。
  （八）退而言之，如以都市計畫線而為分割，都市計畫內土地
        全部分歸被告共同取得，都市計畫外土地全部分歸原告
        取得，固然應可符合原告之原意，但被告取得都市計畫
        內土地，必須經市地重劃，而應負擔公共設施用地及重
        劃費用共占百分之五十，故被告取得之土地，雖變為住
        宅區，但面積僅剩一半，損失慘重。而原告取得之土地
        雖屬非都市土地，但可與其所有同段一二地號土地合併
        變更為丁種建築用地，而不必負擔任何公共設施用地，
        亦不必負擔重劃費，其面積不變。兩相比較，被告實吃
        虧甚鉅，故應依被告主張之Ｌ形分割方案分割，或兩筆
        分別分割，以示公平，否則原告應補貼被告所受損害之
        差價，方符法理。
  （九）按都市計劃內與都市計劃外對土地性質不同，實不宜合
        併分割，尤其都市計畫內部分之土地須俟細部計畫核准
        公告確定後依市地重劃程序進行開發。目前細部計畫尚
        未完成，系爭部分都市內土地，究竟被劃為住宅用地或
        學校用地或公園用地，甚至污水處理場用地，均未明瞭
        ，地主取得之抵價地百分比多少亦地確定，重劃後分配
        於何處等等，均不知其詳。因此目前實不宜分割，亦無
        從衡量其價值。為使分割合乎價值均衡原則及經濟原則
        ，應延後分割。
  （十）都市計畫內土地必須參加市區徵收，面積減
        半，或僅餘百分之四十，故應按減後之面積，按各人應
        有部分比例分配：(1)被告所附使用分區證明，證明都市
        計畫內部分土地，必須經細部計畫，按細部計畫乃將部
        分私有土地規劃為公共設施用地，並經市區
        徵收。而市地重劃依平均地權條例第六十條規定，地主
        固可取得百分之五十五土地，但據員林鎮公所初步規劃
        及建商張樁堂招攬地主簽蓋市地重劃同意書，地主僅取
        得百分之五十，其餘百分之五十供為公共設施用地及重
        劃費用。如區段徵收則僅取回百分之四十，地主更慘。
        故都市計畫內土地，應減半或按百分之四十計算。(2)據
        上開事實，本件分割，應將都市計畫內土地面積減半，
        或按其百分之四十計算，而後按各人應有部分比例面積
        分配分割方為公平。否則如原告取得都市計畫外土地，
        被告取得都市計畫內土地，原告應按都市計畫內土地因
        市區徵收所受之面積損失，按比例依市價補
        償被告。
  （十一）坐落同段一五地號土地是建地，是都市計劃區，建地與
        農地的價格有差，共有人也不完全相同，所以以後不能
        跟系爭土地合併。被告丙○○、丁○○、戊○○、子○○○四人願繼續維持共有。被告壬○○、己○○、辛○○、癸○○、庚○○等五人願意維持共有。黃桂昌與被
        告丙○○是兄弟。系爭土地本來是被告丙○○父親與兄
        弟共有，所以黃桂昌住的房子本來是他父親的。又通路
        是在坐落同段二五與二六地號上，從五十幾年就從那裡
        出入，通路也是共有人鋪的等語，並均聲明：原告之訴
        駁回。
  （十二）華聲企業發展鑑定顧問有限公司（下稱華聲公司）之鑑
        定不足取：
      １、鑑定報告書第十、十一頁之市調案例，其資料來源為
          仲介業推出之出賣價格，並非成交價格。而仲介業推
          出之售價，係按客戶委託之價格為依據，而委售人開
          出之價格，因人而異，急須用款者開價低，不急須用
          款者開價較高，此乃眾所皆知之事實，故仲介業推出
          之售價不能代表市價，更非仲介業者精心訂出之價格
          ，該報告書以仲介業推出之價格做為鑑定依據，顯無
          可採。
      ２、鑑定報告書內無論「比準單價試算」、「巷道價修正
          指數」、「裡地價修正指數」... 其係數、指數，均
          乏依據，存為該鑑價公司之主觀憑空杜撰，濫編亂造
          ，殊無足取。參酌財團法人中華科技經濟鑑價中心猶
          稱：「本案因都市計劃問題無法確定該標的之分區問
          題，本中心無法受理該案之鑑價工作」，華聲公司竟
          不顧一切，冒然鑑定，其後患無窮，該公司雖說得天
          花亂墜，亦不足採。
      ３、本區細部計劃業已送審中，被告預料二年內便可進行
          開發，營造商均已趨之若鶩，紛紛動員遊說地主簽蓋
          同意書，華聲公司竟稱：「本區目前至少十年內尚不
          至於開發」，誠不知據何而言？報告書併稱：「但若
          十年內會開發，則本評估結果將面臨考驗」 (報告書
          第三十二頁)。而實際上將於二年內開發，因此本鑑
          定不足取。
      ４、依鑑定報告案例 (一)中山路一段二十二之十六號每
          坪預售價三萬七千元。案例 (二)中山路一段二十二
          之十二號每坪預售價三萬二千元。案例 (三)中山路
          二十六弄二十二號每坪預售價三萬元。凡此均在中山
          路旁，且非在區段徵收或市地重劃區內，每坪預售價
          尚僅三萬至三萬七千元。而系爭地屬計劃內土地部分
          ，須被區段徵收或參加市政重劃，如依上開預售價平
          均價格按重劃後取得百分之四十五計算 (百分之四十
          至百分之五十折衷)，每坪亦僅一萬五千元左右，何
          況預售價虛浮不實？華聲公司竟按每坪三萬二千元核
          計補償費，則重劃後每坪豈不應變更為八萬元？故顯
          非正論。
      ５、據上理由，足認甲案分割方案圖中之乙、丙土地每坪
          三萬二千元核算，殊欠合理。參酌九十四年四月十三
          日、九十四年五月十六日及九十四年六月十五日準備
          程序中，原告一再表示願補償被告差價等，亦證計劃
          內土地價格不高。因此原告如主張按華聲公司之鑑定
          分割補償，則被告均願按鑑定價每坪三萬二千元售予
          原告。鈞院如採甲案分割方案圖並按鑑定報告判決分
          割，則被告丙○○等四人及壬○○等五人，均主張取
          得甲案之甲案之甲位置土地，乙地或丙地位置則分配
          歸原告取得，併予主張之。
    （十三）原告主張之甲案分割方案爭議頗大，詳如上述，因此
          甲案分割方案應無可採。而乙案則較公平。懇請鈞院
          惠予採納。或者懇請鈞院就農業區部分與住宅區部分
          分別按各人應有部分重新繪圖分割，以減少紛爭。
三、得心證之理由
 (一) 經查彰化縣員林鎮○○段第一四地號土地、地目田、使用
      分區部分為住宅區，部分為計劃外非都巿土地，面積四六
      五○平方公尺土地為兩造所共有，兩造之應有部分如附表
      一所示，系爭土地兩造間無不為分割之約定，兩造協議分
      割並無結果。與系爭土地毗連之同段十三號、十二號等二
      筆土地（北邊）均為原告所有，毗連之同段十九地號原告
      之應有部分為二分之一；毗連之同段十五地號土地 (南邊
      ) ，被告己○○、辛○○、壬○○、癸○○、丁○○、丙○○、戊○○等人亦有應有部分；毗連之同段十六地號土
      地(南邊)，被告九人均有應有部分等情，有原告提出之土
      地登記謄本、土地所有權狀、地籍圖、都巿計畫證明為證
      ，且為被告所不爭執，堪認原告此部分之主張為真實。
 (二) 按各共有人，得隨時請求分割共有物。但因物之使用目的
      不能分割或契約訂有不分割之期限者，不在此限，民法第
      八百二十三條第一項定有明文。本件被告雖辯稱目前細部
      計畫尚未完成，不宜分割等語，惟查系爭土地目前部分為
      住宅區、部分為非都巿計畫土地，二者之界線究竟為何，
      經本院向彰化縣員林鎮公所函查，經答覆因地籍圖與該都
      市計畫套繪圖誤差甚大，以致拖延至今多年未決，該所將
      與地政機關協商解決等語，此亦有彰化縣員林鎮公所九十
      四年七月十一日回函可稽。由於系爭土地之住宅區、非都
      巿計畫區土地界線懸而未決，若系爭土地欲待細部計畫完
      成始分割，將嚴重影響共有人分割之權利。且該界線之未
      確定，雖會影響共有人間之分割方案，然此部分非不得透
      過鑑價補償，來平衡共有人間之利益及損失，故本院認被
      告此部分抗辯尚不足採。系爭土地既無因物之使用目的不
      能分割或契約訂有不分割之期限之情形，從而原告依民法
      第八百二十三條第一項規定請求分割共有物，核屬有據，
      應予准許。
 (三) 至分割方案部分，本院審酌(1)系爭土地呈倒Ｌ型，北邊及
      西邊毗鄰原告所有之十二、十三、十九地號等土地，南邊
      之地形彎曲不整，南邊毗鄰被告等人所有之十五、十六地
      號土地。(2)系爭土地之之東北邊及西南邊連有對外出入之
      巷道，目前被告等人大多居住在位於毗鄰系爭土地旁十五
      、十六地號土地上之三合院，系爭土地之南方與同段十五
      土地交界處，有訴外人黃桂昌之房子坐落其上，系爭土地
      之西南方有廢棄之豬舍及丙○○使用之雞舍，此業經本院
      會同員林地政事務所到場勘驗屬實，並製有勘驗筆錄及複
      丈成果圖可佐。(3)被告丙○○、丁○○、戊○○、子○○○四人表示願繼續維持共有。被告壬○○、己○○、辛○○、癸○○、庚○○等五人表示願意維持共有。(4)原告所
      提如附圖一之甲案，將系爭土地分成三大塊，原告分得最
      北邊如附圖一編號甲部分，靠近原告毗鄰之十二、十三、
      十九等地號，方便原告合併其所有之土地使用；又訴外人
      黃桂昌與被告丙○○為兄弟關係，由於黃桂昌之建物坐落
      於如附圖一編號乙部分之區塊內，故原告之方案將被告丙○○等四人，分配於如附圖一編號乙部分，方便訴外人黃
      桂昌將來與丙○○協調，且被告所提出之方案，靠南邊地
      形彎曲處亦是分配給丙○○等四人。又如附圖一編號甲、
      乙部分可由東邊之道路出入，編號丙之部分，可由南邊之
      道路出入。再原告所提之方案與被告之方案相較，原告之
      方案所分割之地形較為方正完整，方便將來土地之利用。
      反觀被告所提如附圖二之方案乙，雖亦分成三大區塊，每
      一部分均呈Ｌ型，每塊土地之東邊及南邊亦均面臨出入之
      巷道，形式上對三組共有人而言雖較公平。惟按法院定分
      割方法時，應參酌當事人之聲明、共有物之性質、目前土
      地使用現況、各共有人原使用位置、分割後各共有人分得
      土地之利用價值等公平決定之，被告所提出之方割方案雖
      形式上甚為公平，然每筆地形均呈Ｌ型結果，將使土地甚
      難利用及建築，影響其日後經濟價值甚鉅，尤其對原告而
      言，靠南方之土地完全無法與其所有十二、十三、十九等
      地號之土地合併利用，對原告更屬不利。且系爭土地之都
      巿計畫區及非都巿土地之界線係屬東西向，約位於如附圖
      二編號乙、丙交接處，則依被告之分割方案，三組共有人
      分得之土地，屆時均有部分位於都巿計畫區內，部分屬非
      都巿土地，更增加土地利用之困難。再者，被告主張原告
      之方案，將使原告獲得暴利，原告應補償被告云云，然查
      ，原告之方案經送華聲公司鑑定結果，因依原告之方案，
      被告等人分得之土地將大部分位於都巿計畫區內，雖有土
      地面積數量減少之問題，但地價方面則有增值之潛力，原
      告分得之土地大部分靠非都巿計畫區，則無此種優勢，故
      經鑑定結果，被告等人反而須補償原告價金，此有上開鑑
      定報告可參，故被告此部分抗辯尚非的論。此外，依被告
      主張之如附圖二之方案，於分得編號乙部分之被告己○○
      等五位共有人，彼等分得部分中間隔了被告黃桂杉四人分
      得之土地，將與渠等位於毗鄰之十五地號土地分離，將來
      毗鄰之十五地號土地分割時，被告己○○等五人分得部分
      ，將無法與系爭土地合併使用。反觀原告之方案，對於所
      有被告而言，均有利於將來與毗鄰之十五地號土地合併使
      用。綜上所述，本院認原告之方案較為妥適，爰判決如主
      文第一項所示。
 (四) 又按法院裁判分割共有物，倘共有人中有不能按其應有部
      分受分配，或所受分配之不動產，其價格不相當時，法院
      非不得命以金錢為補償。查依附圖一方案分割結果，因兩
      造所分得土地其位置臨路遠近及地形完整不一，再加上都
      巿計畫之細部計畫未確定等因素，其價位顯有差別，故各
      共有人分得之土地其實際價值，與其按應有部分就系爭土
      地之總價值所應分配之價值，尚有差距，自應依民法第八
      百二十四條第三項之規定，互為補償，始符公允。經本院
      囑託華聲公司鑑定結果，兩造依附圖一所示甲案方案為分
      割，其分割後實際分得之土地價值，相較於分割前應有部
      分價值，確有增減之情形，如須補償，其補償情形如附表
      二所示。被告雖以上揭前詞辯稱華聲公司之鑑定報告均乏
      依據等語。然查(1)待售價因其公開出售必得接受公評，售
      價過高被消費者譏評為缺乏誠意，售價過低則被同業譏評
      為破壞行情，成交價格之前身為待售價格，待售價格係經
      由專業之仲介業者評估其最可能之出售範圍精心訂價，透
      過搜尋買主、看屋、游說、議價、雙方資金調度能力諸多
      因素，最後形成成交價，因此成交價含有過多買方與賣方
      個人因素，未必適合於人人都可接受之經濟價值，系爭鑑
      定報告第二十一頁及第二十二頁已說明甚詳。又鑑定之價
      格，會經過議價空間的修正率，且鑑定單位針對個案，會
      尋問仲介，系爭出售之土地，大概議價空間會在幾個百分
      比之內。故在做鑑定時，會修正一個客觀的可能成交值等
      情，亦據鑑定人洪振剛到庭證稱甚詳。故被告辯稱系爭鑑
      定報告，其資料來源為出賣價格，非成交價格，缺乏依據
      云云，本院認尚不足採。(2)系爭鑑定報告內所採用之各項
      係數，係參照地價調查估計規則、台灣省各縣巿辦理規定
      地價及編製現值繁榮街道各宗土地地價計算原則、土地分
      割改算地價原則、土地合併改算地價原則、共有土地分己
      割改算地價原則、不動產估價技術規則、國內外學者之論
      述、鑑定單位之創見及論述而來，有系爭鑑定報告第二十
      四頁可參，且據鑑定人洪振剛到庭證稱甚詳，故被告稱鑑
      定報告內之係數或指數，均乏依據云云，亦不足採。(3)被
      告稱預料二年內本區可開發云云，為被告自行所臆測，並
      無任何依據。又由於細部計算尚未確定，故裡地將來之臨
      路性如何並不確定，其地價增值符度並不相同，又考量員
      林鎮都巿土地之需求總量、發展進程、發展趨勢等因素，
      員林鎮土地發展以接近高速公路或快速道路交流道附近為
      優先開發區，故本區目前至少十年內尚不至於開發等情，
      亦有鑑定報告第三十二頁可參。足見系爭鑑定報告已有說
      明其認定之依據，故被告稱系爭鑑定報告稱十年內尚不至
      於開發，並無依據云云，尚不足採。(4)又每家鑑定單位之
      設備、人員、專業及是否接受鑑定考量因素各有所不同，
      財團法人中華科技經濟鑑價中心無法鑑定，並不代表其他
      鑑定單位無法鑑定。故被告以財團法人中華科技經濟鑑價
      中心無法鑑定，即認系爭鑑定報告為不足採，本院認尚屬
      無據。(5)系爭鑑定報告所引用之三個案例，並非直接位在
      員林鎮○○路旁，而係在中山路旁之巷子內，距離系爭土
      地並不遠等情，有鑑定報告所附之案例位置概略圖及照片
      可稽，且經鑑定人洪振剛到庭證稱甚詳，故被告稱系爭鑑
      定報告所引用之三個案例均在中山路旁，實與事實不符。
      則被告所稱中山路旁之土地每坪預售價尚僅三萬至三萬七
      千元。故系爭地屬計劃內土地部分，須被區段徵收或參加
      市政重劃，每坪亦僅一萬五千元左右云云，即屬無據。綜
      上所述，本院認系爭鑑定報告應屬可採，而本件經鑑定結
      果，若採附圖一之甲案，被告應補償原告，惟原告於本院
      審理時表示，若採原告之方案，原告不要求補償。故於本
      件即不宣告各共有人互為補償之金額，併此敘明。
  (五)因本案事證已臻明確，兩造其餘主張陳述及所提之證據，
      均與本院前揭判斷無違，毋庸再予審酌，附此敘明。
四、訴訟費用負擔之依據：民事訴訟法第七十八條、第八十條之
    一、第八十五條第一項但書。
中    華    民    國    95    年    2    月    27    日
                  民事第二庭    法  官  詹秀錦
以上正本係照原本作成。
如對本判決上訴，應於判決送達後20日內向本院提出上訴狀。
中    華    民    國    95    年    3     月    1     日
                                書記官  楊筱惠
附表一
┌───────┬──────────────┐
│ 姓  名       │      應有部分              │
├───────┼──────────────┤
│ 甲○○○     │    八十分之二五            │
├───────┼──────────────┤
│ 丁○○       │     三二之三               │
├───────┼──────────────┤
│ 丙○○       │     三二之三               │
├───────┼──────────────┤
│ 戊○○       │     三二之三               │
├───────┼──────────────┤
│ 子○○○     │    三二之三                │
├───────┼──────────────┤
│ 己○○       │     一二八分之五           │
├───────┼──────────────┤
│ 辛○○       │    一二八分之五            │
├───────┼──────────────┤
│ 壬○○       │    一二八分之五            │
├───────┼──────────────┤
│ 癸○○       │    一二八分之五            │
├───────┼──────────────┤
│ 庚○○       │    一二八分之二十          │
└───────┴──────────────┘
  附表二：
┌──────────────────────┐
│各共有人相互補償金額：                      │
├────┬──────┬────┬─────┤
│應為補償│應補償金額  │應受補償│金    額  │
│之共有人│（新台幣）  │之共有人│（新台幣）│
├────┼──────┼────┼─────┤
│丁○○  │每人各      │甲○○○│2,113,752 │
│丙○○  │528,438元   │        │元        │
│戊○○  │            │        │          │
│子○○○│            │        │          │
│        │            │        │          │
├────┼──────┼────┼─────┤
│己○○  │每人各      │甲○○○│1,040,575 │
│辛○○  │208,115元   │        │元        │
│壬○○  │            │        │          │
│癸○○  │            │        │          │
│庚○○  │            │        │          │
└────┴──────┴────┴─────┘


司法院資訊處製作；財團法人民間司法改革基金會備份。
